【裁判字號】    90,上,252
【裁判日期】    920924
【裁判案由】    給付買賣價金
【裁判全文】
台灣高等法院高雄分院民事判決        九十年度上字第二五二號
      上  訴  人    台灣糖業股份有限公司
?
      法定代理人    乙○○
      訴訟代理人    李明益律師
      複  代理人    啟夫律師
      被 上 訴人    甲○○  .
      訴訟代理人    林敏澤律師
                    黃麗潔律師
      複 代 理人    鄭瑞崙律師
                    李亭萱律師
當事人間請求給付買賣價金事件，上訴人對於中華民國九十年五月四日臺灣高雄地方
法院八十九年度訴字第六五九號第一審判決提起上訴，本院於民國九十二年九月十日
言詞辯論終結，茲判決如下：
    主    文
原判決關於駁回上訴人後開第二項之訴部分，及該部分假執行之聲請，並訴訟費用（
確定部分除外）之裁判廢棄。
被上訴人應給付上訴人新台幣肆佰捌拾壹萬玖仟零玖拾元，及自民國八十八年十一月
二十六日起至清償日止，按週年利率百分之五計算之利息，暨按日給付新台幣捌佰零
元之滯納金。
其餘上訴駁回。
第一（確定部分除外）、二審訴訟費用，由被上訴人負擔十分之九，餘由上訴人負擔
。
本判決命被上訴人給付部分，於上訴人以新台幣壹佰陸拾萬陸仟元為被上訴人預供擔
保後得假執行，但被上訴人如以新台幣肆佰捌拾壹萬玖仟零玖拾元為上訴人預供擔保
，得免為假執行。
上訴人其餘假執行之聲請駁回。
    事實及理由
一、查，本件上訴人之法定代理人已於民國（下同）九十一年三月二十七日變更為乙
    ○○，有上訴人公司變更登記表影本一紙在卷可參，茲乙○○已具狀承受訴訟，
    應予准許，合先明。
二、本件上訴人主張：被上訴人於民國八十六年四月十四日向上訴人購買上訴人於坐
    落高雄縣橋頭鄉○○段一五○一之一七、一五○一之二一、一五○一之二二、一
    五○一之三二、一五○二、一五○二之一、一五○二之四、一五○二之九、一五
    ○二之一○等九筆地號土地上所興建之「橋隆商城」編號Ｃ１５建物及基地，約
    定總價為新台幣（下同）六百三十八萬元，兩造並簽立房地買賣契約書（以下簡
    稱系爭買賣契約書），茲上開建物已完成，並已取得使用執照，其建號為一八一
    五號即門牌號碼高雄縣橋頭鄉○○○路二四Ｏ巷九弄十一號（以下簡稱系爭建物
    ），依系爭買賣契約書第五條約定，被上訴人於系爭建物之外部飾面完成時，即
    應繳付第四期款及第五期款各為十九萬元，迭經上訴人通知，被上訴人均未為繳
    付。嗣系爭建物建造完成，上訴人曾通知被上訴人辦理交屋手續，被上訴人亦置
    之不理，依系爭買賣契約書第六條第一項約定，被上訴人應繳交之尾款為四百四
    十七萬元，然被上訴人亦未繳付，共積欠上訴人買賣價款四百八十五萬元，上訴
    人自得請求被上訴人給付，及自最後一次通知交屋期限之翌日即八十八年十一月
    二十六日起至清償日止，按年利率百分之五計算之利息。又依系爭買賣契約書第
    五條第四款、第六條第一款及第十二條第一款之約定，被上訴人須按應付金額每
    日加計萬分之五滯納金即二千四百二十五元。為此依買賣之法律關係，請求被上
    訴人給付四百八十五萬元，及自八十八年十一月二十六日起至清償日止，按年利
    率百分之五計算之利息，暨按日給付二千四百五十元之滯納金等語。（原審判決
    上訴人全部敗訴）上訴聲明：求為判決：（一）原判決關於駁回上訴人後開第二
    項之訴部分廢棄。（二）被上訴人應給付上訴人四百八十一萬九千零九十元及自
    八十八年十一月二十六日起至清償日止，按週年利率百分之五計算之利息，暨按
    日給付上訴人二千四百零九元之滯納金。（三）第一、二審訴訟費用由被上訴人
    負擔。（四）上訴人願供擔保，請准宣告假執行。
三、被上訴人則以：於簽訂系爭買賣契約前，上訴人並未給予被上訴人審閱系爭買賣
    契約書機會，依消費者保護法施行細則第十一條第一項、第二項規定，系爭買賣
    契約應不成立。又上訴人於系爭買賣契約第二條並未載明公共設施之面積，亦未
    說明共用部分所含項目，對被上訴人而言，顯失公平，故依消費者保護法第十二
    條第一項規定，該條款無效，而系爭建物面積又係系爭買賣契約必要之點，是兩
    造就系爭買賣契約必要之點即系爭建物面積未達成合致，故系爭買賣契約尚未成
    立，上訴人自無權請求被上訴人給付系爭買賣價金。又系爭建物之地面層地坪加
    上騎樓，面積僅一五．七六坪，明顯低於廣告所稱之二三．三七坪，短少約三成
    ，被上訴人自得依不完全給付及物之瑕疵擔保規定，解除系爭買賣契約。另上訴
    人於廣告單上以斗大顯明之字體標明係橋隆「商城」，並稱係正透天四樓，然實
    際在使用分區上，該區全部均係純住宅區，根本不能作為合法商業使用，且系爭
    建物僅三樓半而已，上訴人復稱系爭基地位置「西臨高雄橋頭四十米省道」，惟
    實際上「橋隆商城」面對省道之第一排房屋距離省道尚有一段長約十餘公尺左右
    之空地，係第三人所有，上訴人復將屬於公共設施之防火間隔，作為各戶私有之
    面積，出售予被上訴人，故被上訴人顯係被詐欺而與上訴人為買賣之意思表示，
    爰依民法第九十二條撤銷被詐欺所為之意思表示。嗣被上訴人更發現系爭建物基
    地係共有而非單獨取得所有權，上訴人顯未依債之本旨提出給付，違反契約之約
    定，被上訴人亦可主張同時履行抗辯。再者，系爭建物（包含公共設施）有二十
    處瑕疵，被上訴人亦得依民法關於不完全給付及物之瑕疵擔保之規定，解除系爭
    買賣契約或減少買賣價金等語置辯。於本院聲明：求為判決：（一）駁回上訴。
    （二）第一、二審訴訟費用由上訴人負擔。（三）如受不利判決，被上訴人願供
    擔保請准免為假執行。
四、兩造不爭執事項：（一）兩造有簽訂系爭買賣契約書。（二）如系爭買賣契約仍
    有效存在，被上訴人依約應給付的金額即如上訴人所主張之金額、利息及滯納金
    。
五、兩造爭執事項：（一）於簽立系爭買賣契約前，上訴人有無給予被上訴人審閱系
    爭買賣契約書之機會？系爭買賣契約是否成立？（二）系爭買賣契約中就系爭建
    物之公共設施面積及其所含項目等是否已詳細記載，有無顯失公平？兩造就系爭
    買賣契約必要之點即系爭建物面積是否未達成合致，系爭買賣契約是否成立？（
    三）系爭建物之地面層地坪加上騎樓，面積僅一五．七六坪，是否明顯低於廣告
    所稱及系爭買賣契約所約定之土地面積？依系爭買賣契約，上訴人有無將系爭建
    物所坐落之土地分割，使被上訴人單獨取得該土地所有權之義務？（四）系爭建
    物之面積及公共設施面積是否較系爭買賣契約所約定之面積少？（五）上訴人有
    無被上訴人所指之詐欺行為？被上訴人能否依民法第九十二條之規定撤銷其意思
    表示？（六）系爭建物有無被上訴人所主張之二十項瑕疵？被上訴人得否依民法
    關於不完全給付及物之瑕疵擔保之規定解除系爭買賣契約或減少買賣價金？茲就
    此爭執點分述如下：
（一）按企業經營者與消費者訂立定型化契約前，應有三十日以內之合理期間，供消
      費者審閱全部條款內容；違反前項規定者，該條款不構成契約之內容，消費者
      保護法施行細則第十一條第一項、第二項前段定有明文。查，系爭買賣契約書
      係上訴人在公開銷售「橋隆商城」前已預先擬定，並於八十八年三月七日公開
      銷售時，公告有關系爭建物在內之「橋隆商城」房地預售之事項等情，有該公
      告乙份在卷可稽，且為被上訴人所不否認，自堪信屬實。依該公告第十條所載
      ，有關訂購須知、平面圖、房地出售面積分算與售價表、繳款明細表、『房地
      預售買賣契約書』（即系爭買賣契約書）、建造執照等相關文件均於上訴人接
      待展示中心展示，消費者可逕向上訴人接待中心洽詢索閱，衡情上訴人既欲將
      「橋隆商城」房地出售，為吸引消費者前來購買，自不可能一方面公告消費者
      可洽詢索閱上開文件資料，一方面卻不提供任何資料供消費者索閱，足認上訴
      人與被上訴人簽立系爭買賣契約書前，已先公告包括『房地預售買賣契約書』
      在內等相關文件資料供消費者前來審閱。又被上訴人於八十六年三月二十一日
      委由其妻謝菊簽立付定切結書乙紙交付予上訴人乙節，為被上訴人所不爭執
      ，並有該付定切結書〔見原審卷（一）第一五四頁〕乙紙在卷可參，依上開付
      定切結書內容記載「台糖公司銷售『橋隆商城』一二八戶業於銷售前先行公開
      訂購須知、房屋預定買賣契約書、建照執照（含施工圖說）及相關銷售文件『
      五天以上』，並提供審（索）閱及說明；本人就承購標的及上開文件內容確已
      充份瞭解．．．」，另依系爭買賣契約書第一條關於契約審閱約定：「乙方（
      即上訴人）已於『房屋銷售前五日』公開展示本契約並提供審閱，經甲方（即
      被上訴人）充分審閱與認知，雙方合意訂定本契約。」足見兩造於訂約前，上
      訴人確已提供被上訴人五日以上之期間審閱系爭買賣契約書之機會，且被上訴
      人對系爭買賣契約已有充分之認知始簽立系爭買賣契約書，顯見上訴人確已提
      供合理審閱期間予被上訴人審閱系爭買賣契約書，是被上訴人主張於簽立系爭
      買賣契約書前，上訴人未給予其審閱系爭買賣契約書之機會，依消費者保護法
      施行細則第十一條第一項、第二項規定，系爭買賣契約應不成立云云，不足採
      信。
（二）依系爭買賣契約書第十八條記載：「本契約之附件視為本契約之一部分．．．
      ．」，有上訴人所提出之系爭買賣契約書暨附件乙份在卷足憑，依該附件二中
      之房地出售面積分算與售價明細表所示，被上訴人所買受之系爭建物所含之公
      共設施面積為一五．八七平方公尺，且於該明細表註1.中亦明列：「公共設施
      面積係包括增設之法定車位、各機電空間及公共梯間。各戶分攤公設面積：（
      總公設面積二二九一．五一平方公尺×各戶建物面積／一二八總建物面積）」
      等語，足見系爭買賣契約書就公共設施之面積及其所含項目等皆已詳細記載，
      尚難認上訴人未予說明而對被上訴人有顯失公平之情形，是被上訴人辯稱系爭
      買賣契約書第二條關於系爭建物之面積，僅稱地上四樓，地下一樓，面積包含
      主建物、附屬建物及共同使用部分之面積，並未載明公共設施之面積及所含項
      目，對被上訴人而言，顯失公平，依消費者保護法第十二條第一項規定，該條
      款無效，而系爭建物面積又係系爭買賣契約必要之點，是兩造就系爭買賣契約
      必要之點未達成合致，系爭買賣契約尚未成立，上訴人自無權請求被上訴人給
      付系爭買賣價金云云，亦不足採。
（三）經查，依建築法規之規定，任何土地蓋建物，均需留法定空地、防火巷間隔等
      ，不可能蓋滿，何況本件尚有私設六米道路，上開法定空地、防火巷間隔及私
      設道路等用地均應由「橋隆商城」承購戶共同分攤，故系爭建物地面層之面積
      小於土地面積，此乃屬正常，茲上訴人所交付予被上訴人之土地面積是否較約
      定短少，應以其移轉之面積為準，不能以建物之地面層地坪面積為準，何況依
      系爭買賣契約書及廣告附圖所示，被上訴人均已知悉系爭建物之各樓層之面積
      為何，亦知悉系爭建物之地面層面積並非與其所購買之土地面積相符，故被上
      訴人主張系爭建物之地面層面積僅一五．七六坪，明顯低於廣告所稱及系爭買
      賣契約書所約定之土地面積二三．三七坪，短少約三成，其得依不完全給付及
      物之瑕疵擔保規定，解除系爭買賣契約云云，不足採信。次查，上訴人於八十
      五年十月九日取得在坐落高雄縣橋頭鄉○○段一五○一之一七、一五○一之二
      一、一五○一之二二、一五○一之三二、一五○二、一五○二之一、一五○二
      之四、一五○二之九、一五○二之一○號等九筆土地上建造「橋隆商城」之建
      造執照，有該建造執照影本乙份在卷可參〔見原審卷（一）第八十五頁〕，於
      簽立系爭買賣契約書後即八十六年五月十九日，建築師始告知上訴人上開土地
      中之一五０一－三二、一五０二－九、一五０二－十號三筆土地因係道路用地
      不能供作住宅使用，高雄縣政府於八十九年六月十三日將之逕為分割二筆截角
      地0000－0000號及0000－0000號等情，有被上訴人所提出之
      台糖公司高雄廠莊淑香、黃玉梅函在卷可參〔見本院卷（一）第一一九頁〕，
      足見上訴人係於取得高雄縣政府建設局核發之建造執照及簽立系爭買賣契約後
      ，始知悉上開一五０一－三二、一五０二－九、一五０二－十號三筆土地因係
      道路用地不能供作住宅使用，此非可歸責於上訴人。又上訴人主張於被上訴人
      繳納系爭價款後，上訴人將移轉予被上訴人之土地為坐落高雄縣橋頭鄉○○段
      一五０二號土地（此筆土地係原一五０二號土地與其他筆土地合併而成），之
      應有部分十萬分之七０七，面積為七六．八０平方公尺，較系爭買賣契約所約
      定之土地面積七七．二五平方公尺少０．四五平方公尺，茲上訴人已依約定土
      地買賣價格減少價金，對被上訴人亦無損失，準此，系爭土地面積僅較約定之
      面積減少０．四五平方公尺，且上訴人係於取得高雄縣政府建設局核發之建造
      執照及簽立系爭買賣契約後，始知悉，被上訴人以此為由解除系爭買賣契約，
      對上訴人顯失公平，不應准許。再查，依系爭買賣契約書第二條第一項約定：
      「．．．甲方（即被上訴人）應持有之土地面積之計算係依各戶銷售面積（含
      車位、車道面積）與總銷售面積之比例大小『共同持分』而得，．．．」，依
      此約定，被上訴人所取得之土地係與其他買受人分別共有，意即僅取得土地之
      應有部分，而非單獨所有，故上訴人無使被上訴人單獨取得土地所有權之義務
      ，被上訴人主張上訴人應將系爭建物所坐落之土地分割，使被上訴人單獨取得
      其所有權，其僅願移轉土地所有權之應有部分，顯未依債之本旨提出給付，違
      反契約之約定，被上訴人可主張同時履行抗辯云云，不足採信。
（四）被上訴人主張系爭建物之面積及公共設施面積有短少云云，為上訴人所否認。
      依系爭買賣契約書第二條第二項記載，被上訴人買受系爭建物包含主建物、附
      屬建物及共同使用部分之分攤，共二四０．四二平方公尺（約七二．七三坪）
      ，且各戶銷售面積依系爭買賣契約所附之「面積分算與售價明細表」附註記載
      為各戶主建物面積加騎樓加陽台加屋頂加公共設施之總和，而依系建物謄本所
      登記面積為：主建物及附屬建物（即陽台）面積合計一八二．九二平方公尺，
      共同使用部分權利範圍一萬分之七十六，而總公設面積為七六三七．０四平方
      公尺，有建物謄本在卷可稽〔見本院卷（一）第二六０頁），則共同使用部分
      面積為五七．九八八平方公尺，連同主建物及附屬建物面積共計二四０．九０
      八平方公尺，已逾系爭買賣契約書所約定之二四０．四二平方公尺，並無短少
      ，足見上訴人無詐欺情事，是被上訴人之上開主張，不足採信，其以此為理由
      ，主張受詐欺，撤銷系爭買賣契約之意思表示，依法亦不生撤銷之效力。
（五）被上訴人主張：上訴人於廣告單上以斗大顯明之字體標明係橋隆「商城」，並
      稱係正透天四樓，「西臨高雄橋頭四十米省道」，然實際在使用分區上，該區
      全部均係純住宅區，根本不能作為合法商業使用，且系爭建物僅三樓半而已，
      「橋隆商城」面對省道之第一排房屋距離省道尚有一段長約十餘公尺左右之空
      地，係第三人所有，又上訴人將屬於公共設施之防火間隔，作為各戶私有之面
      積，出售予被上訴人，上訴人有詐欺之行為云云。經查：
  １．上訴人銷售系爭建物，於「橋隆商城」廣告單上所附載之平面圖已明確標明：
      一樓店舖；二樓客廳、餐廳、陽台、房；三樓主臥室、陽台；四樓露台、臥
      室，有該廣告單之平面圖在卷可稽〔見原審卷（二）第六六頁、卷（一）第七
      三頁〕，且系爭買賣契約書第二條第一項約定：「土地：座落高雄縣橋頭鄉○
      ○段一五○一之一七、一五○一之二一、一五○一之二二、一五○一之三二、
      一五○二、一五○二之一、一五○二之四、一五○二之九、一五○二之一○等
      九筆地號土地（屬都市計畫『住宅區』建築用地），．．．，規劃興建地上四
      層地下一層『店舖住宅』一二八戶，．．．」，同條第三項：「車位：甲方（
      即被上訴人）同時購買本『店鋪住宅』地下一層編號九二號（平面式）車位．
      ．．」有系爭買賣契約書在卷可證，又系爭建物之建造執照、使用執照及系爭
      建物所有權狀亦分別載明系爭建物第一層之用途為店鋪，二層以上為住宅，系
      爭建物為「住商用」，有該建造執照、使用執照及系爭建物所有權狀各乙紙附
      卷足憑，足見系爭建物係可供住商用。又依被上訴人於原審所提出之高雄縣政
      府建設局八十九年六月八日八九建局管字第ＤＡ０一０六六九號函稱：「．．
      ．三、有關五金行、診所、藥局、家具店、唱片行、錄影帶出租店、燈飾店須
      設置一樓、其坐月子中心、老人安養中心、補習班、安親班、可設施貳樓惟應
      先辦理使用執照用途變更核可後辦理。四、如座落於商業區則以上申請項目可
      申請之」等語，有該函在卷可參〔見原審卷（一）第二三九頁、第二四０頁〕
      ，足見系爭「橋隆商城」之建物確可供作商業使用，僅部分商業受限制或須經
      變更核可，並非全然無法為商業性利用，故被上訴人主張系爭建物所坐落「基
      地」係「住宅區」，故系爭建物不能作為商業用云云，不足採信。另被上訴人
      主張系爭建物一樓部份大約僅十坪而已，此一狹小的地方無法開設產後護理之
      家、老人安養之家、小說漫畫出租店、錄影帶出租店、或自助餐使用等云云，
      惟被上訴人於購買系爭建物未曾就其所欲經營之行業，向上訴人詢問是否能開
      設經營，何況購買系爭「橋隆商城」之人，其購買之目的及所欲經營行業均不
      相同，尚難要求上訴人於廣告時即須註明何者行業得經營，何者行業不得經營
      ，故不得因上訴人於銷售廣告時使用「商城」二字，即認定「橋隆商城」之建
      物得經營任何行業。至於系爭建物一樓坪數之大小，被上訴人於購買時即已知
      悉其面積坪數，該坪數能經營何行業，被上訴人應了然於心，亦難事後因一樓
      坪數過小，無法經營其所欲經營之行業，即認上訴人有詐欺行為，是被上訴人
      主張系爭建物不能作為商業用，且系爭建物一樓坪數過小，不能經營護理之家
      、老人安養之家、小說漫畫出租店、錄影帶出租店、或自助餐等，上訴人於「
      橋隆商城」之廣告單上標示為商城，係詐欺行為云云，不足採信。
  ２．被上訴人指稱上訴人於廣告單上表示系爭建物為「正透天四樓」云云。惟查，
      該廣告單〔見原審卷（一）第七十三頁〕已將系爭建物圖面一併登載，而依系
      爭建物之圖面所示，四樓之部分有相當範圍係屬「露台」，該圖面顯已說明四
      樓部分並非全然為密閉空間建築，又該圖面係以相當篇幅且明顯之圖樣表示，
      自難認上開廣告單係表示系爭建物四樓部分亦屬全然密閉空間，是縱然上訴人
      於廣告單表明系爭建物為「正透天四樓」，惟既附有圖面說明，當不致使被上
      訴人誤認四樓部分亦為全然密閉之樓層，參以行政院公平交易委員會於九十年
      一月八日致檢舉人及上訴人函稱：系爭建物四樓有露台設計，確為四樓等情，
      有該函在卷可參〔見本院卷（二）第二三八、二三九頁〕，準此，尚難謂上訴
      人有詐欺之行為，故上訴人主張上訴人於廣告單表示系爭建物為「正透天四樓
      」，實際上四樓有相當範圍係屬露台，上訴人顯有詐欺行為云云，不足採信。
  ３．查，系爭「橋隆商城」之西邊有一條四十米省道，而系爭建物所面臨之六米通
      路有鋪設柏油路直通省道等情，為兩造所不爭執，並有之系爭買賣契約書之附
      件（一）之總配置圖乙份在卷可證〔見原審卷（一）第十五頁背面〕，且上訴
      人於廣告上係稱『西臨』而非『緊臨』高雄橋頭四十米省道，故縱如被上訴人
      所稱系爭「橋隆商城」面對省道第一排之房屋距離省道尚有一段長約十餘公尺
      左右之空地，係第三人所有云云屬實，亦與上訴人廣告上所稱之『西臨』相符
      ，難謂上訴人有何詐欺行為，參以一般消費者購買不動產之慣例均會到現場勘
      察環境及地理位置，縱廣告資訊未明，亦不難得知所欲購買建物之相關位置，
      故被上訴人主張系爭「橋隆商城」面對省道第一排之房屋距離省道上有一段長
      約十餘公尺左右之空地，係第三人所有，縱已徵收，亦未必保證將來一定開發
      做為道路，被上訴人有詐欺行為云云，不足採信。
  ４．又依被上訴人於原審所提出之系爭「橋隆商城」總配置圖顯示，各建物後面歸
      劃為私有空間，且系爭建物現況亦係以磚造圍成圍牆等情，為兩造所不爭執，
      準此，現況確符合兩造簽立系爭買賣契約時所規劃設計之情形，是縱如被上訴
      人所主張上開私有空間原應為防火間隔屬實，亦僅係上訴人規劃不當，何況依
      建築技術規則施工篇第一百一十條第一款係規定，系爭建物需留設防火間隔，
      則此防火間隔之留設成本本應由購買者即被上訴人負擔，是上訴人將之一併出
      售予被上訴人，難認上訴人有詐欺之行為，故被上訴人主張上訴人將留設防火
      間隔之空間劃為私人空間，並售予消費者，顯有詐欺行為云云，尚難採信。
  ５．綜上，上訴人並無被上訴人所稱之上開詐欺行為，故被上訴人以受詐欺為由而
      依民法第九十二條第一項規定撤銷購買系爭建物之意思表示，為無理由，不足
      採信。
（六）被上訴人主張系爭建物（包含公共設施）有下列二十項瑕疵云云，為上訴人所
      否認。就被上訴人所主張之下列第１項至第１９項瑕疵部分，經原審法院另案
      八十九年度訴字第四六四號（此案亦係購買「橋隆商城」之建物所引發之糾紛
      ）送請國立成功大學鑑定，第２０項瑕疵部分，經原審法院另案八十九年度訴
      字第五七三號（此案亦係購買「橋隆商城」之建物所引發之糾紛）送請台灣省
      結構工程技師公會鑑定乙節，為兩造所不爭執，並有該鑑定書影本二份〔見本
      院卷（一）第二二四頁至第二四四頁；本院卷（二）第四三頁至第五五頁〕在
      卷可稽，茲就系爭建物（包含公共設施）是否有下列二十項瑕疵分述如下：
  １．緊急供電系統（配線）違反消防法規：經原審法院送請國立成功大學鑑定結果
      認符合「各類場所消防設備設計標準」第一百九十四條及第一百九十五條之規
      定，是被上訴人主張系爭建物之緊急供電系統（配線）違反消防法規云云，不
      足採信。
  ２．緊急供電系統（配管）違反消防法規：經原審法院送請國立成功大學鑑定結果
      認符合「各類場所消防設備設計標準」第一百九十四條及第一百九十五條之規
      定，是被上訴人主張系爭建物之緊急供電系統（配管）違反消防法規云云，不
      足採信。
  ３．排水系統坡度不足：經原審法院送請國立成功大學鑑定結果認「多數符合規定
      ，部分不符」，而此排水系統坡度不足部分，係指Ｃ１３承購戶四樓前露台地
      板，並非地下室，因地下室屬隱蔽部分，尚無法目視判定等情，亦有國立成功
      大學致原審法院函乙紙在卷可稽〔見本院卷（二）第二八四頁〕，準此，排水
      系統坡度不足之建物顯非本件系爭建物，而地下室之排水系統坡度是否不足，
      則無法鑑定，此外，被上訴人又未能舉證證明系爭建物之地下室排水系統坡度
      不足，是被上訴人主張系爭建物之排水系統坡度不足云云，不足採信。
  ４．地下室用戶排水設備違反排放標準：經原審法院送請國立成功大學鑑定結果認
      「油脂截流器確實按圖設置，而清潔口與存水彎部分在數量上確有不足」，嗣
      上訴人已於九十二年三月間僱工於「橋隆商城」地下室增設排水管之清潔口等
      情，業據上訴人提出工程委辦承攬單、統一發票及照片等為證〔見本院卷（二
      ）第二四七頁、第二四八頁、第二五一頁至第二五五頁〕，是關於此部分之瑕
      疵，上訴人已為修補，如被上訴人認上訴人修補後，在數量上仍有不足，惟此
      尚不致影響居家安全，被上訴人以此為由，要求解除系爭買賣契約，顯失公平
      ，不予准許。又依系爭買賣契約第十五條關於保固責任約定：「本約房屋之結
      構、裝修粉刷及固定設備等，自乙方（即上訴人）通知交屋之日起，負責保固
      十八個月，．．．保固內容以本契約為準，不另出具保固服務卡。」，準此，
      系爭建物若有瑕疵，被上訴人可於保固期間內要求上訴人改善，茲既無被上訴
      人要求上訴人改善而上訴人不為改善之情形，則被上訴人尚不得以此為由，要
      求解除系爭買賣契約或減少價金。
  ５．建物結構龜裂及無防水性：經原審法院送請國立成功大學鑑定結果認經現場會
      勘地下室出口附近之牆壁，確有表面龜裂與修補之痕跡，現場無滲漏水之情況
      發生，準此，上訴人已就地下室出口附近之牆壁表面龜裂情形加以修補，且現
      場無滲漏水之情形，是被上訴人主張建物結構龜裂及無防水性云云，不足採信
      。
  ６．防火區電動鐵捲門工程設施施工不當：經原審法院送請國立成功大學鑑定結果
      認「依據原設計圖說表示，單線圖ＥＢＩＡ，ＥＢＩＢ等盤負載側均設有接地
      ，符合規定」，是被上訴人主張系爭建物防火區電動鐵捲門工程設施施工不當
      云云，不足採信。
  ７．雨水排水管與污水排水管混接一齊違反排放標準：經原審法院送請國立成功大
      學鑑定結果認「依據原設計圖說ｗ－１７、ｗ２２～３５所示，１～ＲＦ各層
      陽台地板落水頭與雨水立管銜接排放，２Ｆ陽台洗衣排水管與污水管銜接下行
      至筏基，１Ｆ及３Ｆ均採雨污水分流設計，其設計均符合當時法規之規定」，
      「原設計未混接，符合規定」，是被上訴人主張系爭建物雨水排水管與污水排
      水管混接一齊違反排放標準云云，不足採信。
  ８．浴室排水設備單位不足：經原審法院送請國立成功大學鑑定結果認「依建築技
      術規則建築設備篇第二章第三十二條規定，排水管徑換算設備單位關係來看，
      其設備單位如下：大便器－１００ｍｍ四單位、洗臉盆－５００ｍｍ二單位、
      淋浴－５００ｍｍ三單位，總共九設備單位，高於六設備單位，符合規定」，
      是被上訴人主張系爭建物浴室排水設備單位不足云云，不足採信。
  ９．地板（花崗石）材質嚴重低於原設計標準，違反系爭買賣契約第十四條第四款
      之約定：經原審法院送請國立成功大學鑑定結果認「現場為天然花崗岩」，而
      被上訴人又未能舉證證明系爭建物之花崗石地板之材質確嚴重低於原設計標準
      ，是被上訴人主張系爭建物地板（花崗石）材質嚴重低於原設計標準云云，不
      足採信。
  １０．電動鐵捲門工程設計施工不當：經原審法院送請國立成功大學鑑定結果認「
        管路現場無法以非破壞性方式檢測以何種材質配管，依據原設計圖說為ＰＶ
        Ｃ管設計，符合規定」。是被上訴人主張系爭建物電動鐵捲門工程設計施工
        不當云云，不足採信。
  １１．雜項工程違反習慣性施工及施工品質：被上訴人主張有此項瑕疵，為上訴人
        所否認，經原審法院送請國立成功大學鑑定結果認「該項瑕疵所提乃指施工
        期間所產生之瑕疵，目前無法以非破壞性方式鑑定」，意即此部分之瑕疵無
        法鑑定，而被上訴人又未能舉證證明確有此部分瑕疵存在，是其主張本件雜
        項工程違反習慣性施工及施工品質云云，不足採信。
  １２．鋼筋構造瑕疵：被上訴人主張有此項瑕疵，為上訴人所否認，經原審法院送
        請國立成功大學鑑定結果認「該瑕疵所指為施工期間未灌漿前之瑕疵，目前
        已完工，無法以非破壞性方式鑑定」，意即此部分之瑕疵無法鑑定，而被上
        訴人又未能舉證證明確有此部分瑕疵存在，是其主張系爭建物之鋼筋構造有
        瑕疵云云，不足採信。
  １３．管路試壓不符規定：經原審法院送請國立成功大學鑑定結果認「所提瑕疵內
        容，經水壓試驗得知，受壓值１５ＫＧ與受壓時間超過兩個小時，均符合規
        定」。是被上訴人主張系爭建物管路試壓不符規定云云，不足採信。
  １４．管線配置不符合規定：經原審法院送請國立成功大學鑑定結果認「該住戶現
        場配電箱內確實有部分混凝土渣存在，並無發現污水存在，亦無侵蝕或是遭
        破壞之現象，配電箱內之水泥渣可輕易清除。其電源線相接之工法未依電工
        技術規則所訂定之標準施做，搭接不確實。」準此，配電箱內確有水泥渣，
        及電源線相接之工法未依電工技術規則所訂定之標準施做，搭接不確實之情
        形存在，然此電源搭接不確實部分，會造成電阻稍大，對安全尚無重大影響
        等情，有國立成功大學致上訴人函影本在卷可參〔見本院卷（二）第二八四
        頁〕，是此部分瑕疵尚不致影響居家安全，被上訴人以此為由，要求解除系
        爭買賣契約，顯失公平，不予准許。又依系爭買賣契約第十五條關於保固責
        任約定，被上訴人可於保固期間內要求上訴人改善，茲既無被上訴人要求上
        訴人改善而上訴人不為改善之情形，則被上訴人尚不得以此為由，要求解除
        系爭買賣契約或減少價金。
  １５．配電箱配置瑕疵：經原審法院送請國立成功大學鑑定結果認「經與原設計圖
        說比對後得知，原設計線徑５．５ｍｍ，適用３０Ａ以下之電流，銅接地導
        線為２．０ｍｍ，在適用電壓範圍內，符合規定」，是被上訴人主張系爭建
        物之配電箱配置有瑕疵云云，不足採信。
  １６．弱電線路配置施工品質不良、無職業道德：被上訴人主張有此項瑕疵，為上
        訴人所否認，經原審法院送請國立成功大學鑑定結果認「弱電管配置施工不
        良，為施工階段之現象，目前難以評斷；是否有積水在管路中，目前亦無法
        評斷；弱電線路確有被水泥渣黏附之現象，但是沒有侵蝕或是破壞的情況發
        生，初步判斷應無使用上之問題」，意即就弱電管配置施工不良及是否有積
        水在管路中，無法鑑定，而被上訴人又未能舉證證明確有此部分瑕疵存在，
        是其主張本件建物弱電管配置施工不良及有積水在管路中云云，不足採信。
        又弱電線路有被水泥渣黏附之現象，但無使用上之問題，不致影響居家安全
        ，被上訴人可依系爭買賣契約第十五條之約定，於保固期間內要求上訴人改
        善，茲既無被上訴人要求上訴人改善而上訴人不為改善之情形，則被上訴人
        尚不得以此為由，要求解除系爭買賣契約或減少價金。
  １７．化糞管變更低於原設計標準之下：經原審法院送請國立成功大學鑑定結果認
        「排糞管尺寸為四英吋，與原設計圖說相符」，是被上訴人主張系爭建物化
        糞管變更低於原設計標準之下云云，不足採信。
  １８．雨排水管材質惡劣、不符合建築技術規則：被上訴人主張有此項瑕疵，為上
        訴人所否認，經原審法院送請國立成功大學鑑定結果認「該瑕疵所指之水管
        破裂乃發生在施工階段，現場因為已經覆蓋混凝土，所以無法以非破壞性方
        式鑑定是否有破裂之情形，亦無發現有因水管堵塞而積水之情形」，意即此
        部分之瑕疵無法鑑定，而被上訴人又未能舉證證明確有此部分瑕疵存在，是
        其主張系爭建物之雨排水管材質惡劣、不符合建築技術規則云云，不足採信
        。
  １９．浴室排氣管徑設計不足：經原審法院送請國立成功大學鑑定結果認「依建築
        技術規則規定廁所應設有開向戶外可直接通風之窗戶，該戶之浴廁屬於設有
        自然通風之空間，機械通風設備為輔助之用，在安全與通風上應無問題」，
        是被上訴人主張系爭建物之浴室排氣管徑設計不足云云，不足採信。
  ２０．關於混凝土瑕疵部分：混凝土數量是否不足？是否影響結構安全？
        被上訴人於本院陳稱：台灣省結構工程技師公會鑑定報告結論中，第（三）
        、（四）、（五）項與本案無關，所爭執者僅第（一）、（二）、（六）項
        部分等語〔見本院卷（二）第一八九頁〕，茲就台灣省結構工程技師公會鑑
        定結論（一）、（二）、（六）分述如下：（一）「橋隆商城地下層其建築
        土木工程所需之２１０ｋｇ／ｃｍ２預拌混凝土數量，依土木結構圖計算結
        果為１０４６３．６５９立方公尺（不含損耗），而依土木竣工圖計算結果
        約為１０７５４．１９４立方公尺（不含損耗），和合約所定數量１１１１
        ６立方公尺誤差率在５．８７％或３．２５％，依工程慣例，其誤差均在合
        理範圍內。」、（二）「地下層預拌混凝土數量，計算結果如上述為一０四
        六三．六五九立方公尺或一０七五四．一九四立方公尺，並非七二二三立方
        公尺」、（六）「編號Ｃ２０住戶防火門前人孔蓋下方之筏基地樑，其樑基
        隔間（地樑ＦＧ１４１、ＦＢ３３２），經超音波鋼筋檢測有鋼筋反應，且
        用電鑽鑽孔１０ＣＭ及７．５ＣＭ深，並未見磚屑，故應是採用預拌混凝土
        施工而非砌磚。另在編號Ｃ２０住戶防火門前，人孔蓋下方與ＦＧ１４１垂
        直之隔間牆，經超音波鋼筋探測結果無鋼筋反應，可能以砌磚方式施工，但
        結構圖並無標示該隔間牆，應與結構安全無關。」，準此，本件建物之混凝
        土數量符合規定，並無不足之情形，且樑基隔間係以鋼筋及預拌混凝土施工
        ，隔間牆可能以砌磚方式施工，但與結構安全無關，意即系爭建物之結構仍
        屬安全。又上訴人於行政院公共工程委員會採購申訴審議委員會雖承認混凝
        土數量僅七二二三立方公尺，然其於本院陳稱該七二二三立方公尺係上訴人
        公司之內部人員自行核算，非專業人員所核算，故上開所計算之七二二三立
        方公尺係錯誤等語，是上訴人已自承係內部人員計算錯誤，而此部分經原審
        法院送請專業公會即台灣省結構工程技師公會鑑定認係一０四六三．六五九
        立方公尺或一０七五四．一九四立方公尺，並非七二二三立方公尺，本院認
        相較下，自應採信專業公會即台灣省結構工程技師公會鑑定之結果，是被上
        訴人主張上訴人於行政院公共工程委員會採購申訴審議委員會已承認混凝土
        數量僅七二二三立方公尺，故本件系爭建物之混凝土數量不足云云，不足採
        信。
  綜上，被上訴人主張系爭建物（包含公共設施）有上開二十項瑕疵，依不完全給付
  及瑕疵擔保之規定，請求解除系爭買賣價金或減少價金云云，均屬無據。
六、依兩造簽立之系爭買契約書第十二條第一款約定：「甲方（即被上訴人）未依第
    五條、第六條規定付款，其逾期部分，甲方須依應付金額每日加計萬分之五滯納
    金於補交時一併繳清．．．。」，且被上訴人就上訴人依約所得請求之滯納金不
    爭執，惟查，上開滯納金之性質係違約金，違約金之約定過者，法院得酌減之，
    本件被上訴人拒絕繳納系爭買賣價款及辦理交屋手續，致上訴人受有管理費、土
    地成本等損害，本院參酌上訴人因被上訴人遲延給付之金額為四百八十一萬九千
    零九十元，上訴人無法運用該資金之損害尚非巨大等情，認滯納金按應約定之滯
    納金之三分之一即八百零三元（0000000x0.0005%x1/3=803元，小數點以下四捨
    五入）計算為適當，被上訴人逾此所請求之滯納金，為無理由。
七、綜上所述，被上訴人主張解除系爭買賣價金或減少價金，均無理由，故兩造間之
    系爭買賣契約仍有效存在，被上訴人依據系爭買賣契約之約定請求被上訴人給付
    四百八十一萬九千零九十元，及自八十八年十一月二十六日起至清償日止，按週
    年利率百分之五計算之利息，暨自八十八年十一月二十六日起至清償日止，按日
    給付上訴人八百零三元，為有理由，應予准許，逾此所為之請求，為無理由，應
    予駁回。就上開應准許部分，兩造均陳明願供擔保聲請宣告假執行或免為假執行
    ，均核無不合，爰分別酌定相當擔保金額准許之，就上開不應准許部分，上訴人
    假執行之聲請，亦失所附麗，應予駁回。就上開應准許部分，原審為上訴人敗訴
    之判決，尚有未洽。上訴意旨指摘原判決不當，求予廢棄改判，為有理由。爰由
    本院予以廢棄改判如主文第二項所示。原審就上開不應准許部分，判決上訴人敗
    訴，並駁回其假執行之聲請，經核於法並無不合，上訴意旨求予廢棄原審此部分
    之判決，為無理由，應駁回其此部分之上訴。
八、被上訴人於本院陳稱台灣省結構工程技師公會鑑定報告結論中僅第（一）、（二
    ）、（六）部分與本案有關〔見本院卷（二）第一八九頁〕，故被上訴人具狀請
    求就上開鑑定報告結論中第（五）項部分，命上開鑑定人提出超音波圖之判讀結
    果，惟被上訴人既然認定上開鑑定報告結論中第（五）項部分與本案無關，本院
    認即無命上開鑑定人提出超音波圖之判讀結果之必要，故不命鑑定人提出。又被
    上訴人認台灣省結構工程技師公會未將上訴人已承認預拌混凝土數量七二二三立
    方公尺與合約數一一一一六立方公尺相比，即認定預拌混凝土數量在誤差合理範
    圍內，而請求命台灣省結構工程技師公會說明，惟上訴人已承認預拌混凝土數量
    七二二三立方公尺係計算錯誤所致，不足採信，已如前述，實無命鑑定人就錯誤
    之數量再鑑定或說明之必要。再者，台灣省結構工程技師公會認系爭隔間牆，以
    超音波鋼筋探測結果無鋼筋反應，可能以砌磚方式施工，但結構圖並無標示，應
    與結構安全無關，準此，系爭隔間牆應非結構之一部分，故被上訴人要求傳訊鑑
    定人台灣省結構工程技師公會說明原結構圖中在磚牆後方是否應有預拌混凝土隔
    間牆等，本院亦認無再傳訊鑑定人說明之必要，故不予傳訊，併此明。
九、本件事證已臻明確，兩造其餘攻擊防禦方法於本件判決結果不生影響，故不再一
    一論述，併此明。
十、據上論結，本件上訴為一部有理由，一部無理由，依民事訴訟法第四百五十條、
    第四百四十九條第一項、第七十九條但書、第四百六十三條、第三百九十條第二
        項、第三百九十二條第二項，判決如主文。
中      華      民      國    九十二    年      九      月    二十四  日
                                        民事第三庭
~B1審判長法官  張國彬
~B2      法官  徐文祥
~B3      法官  鄭月霞
正本係照原本作成。
如對本判決上訴，須於判決送達後二十日內向本院提出上訴狀，其未表明上訴理由者
，應於上訴後二十日內向本院提出上訴理由書（均須按他造當事人之人數附繕本）。
上訴時應提出委任律師或具有律師資格之人之委任狀，並依附註條文規定辦理。
中      華      民      國    九十二    年      九      月    二十四  日
~B法院書記官  魏文常
附註：民事訴訟法第四百六十六條之一：對於第二審判決上訴，上訴人應委任律師為
訴訟代理人，但上訴人或其法定代理人具有律師資格者，不在此限。
上訴人之配偶、三親等內之血親、二親等內之姻親，或上訴人為法人、中央或地方機
關時，其所屬專任人員具有律師資格並經法院認適當者，亦得為第三審訴訟代理人。
第一項但書及第二項情形，應於提起上訴或委任時釋明之。


司法院資訊處製作；財團法人民間司法改革基金會備份。
